【裁判字號】    98,竹國簡,2
【裁判日期】    980225
【裁判案由】    國家賠償
【裁判全文】
臺灣新竹地方法院民事判決             98年度竹國簡字第2號
原      告  乙○○
被      告  公路總局新竹區監理所
法定代理人  丙○
訴訟代理人  甲○○
上列當事人間國家賠償事件，本院於民國98年2月11日辯論終結
，判決如下：
    主  文
原告之訴駁回。
訴訟費用由原告負擔。
    事實及理由
一、原告方面：
（一）原告所有之車號L9-2929號自小客車出借與訴外人劉科男
      ，劉科男於民國（下同）97年1月8日0時55分駕駛上開自
      小客車，行經臺66線11公里處，因經雷達測速儀器測得時
      速103公里，超越該路段限速40公里達63公里，而遭警員
      當場攔停製單舉發，劉科男於97年1月22日自行到案繳納
      違規罰款新臺幣（下同）8,000元，被告所屬中壢監理站
      並於同日依道路交通管理處罰條例第43條第4項規定裁處
      吊扣原告之汽車牌照3個月。
（二）原告因不服上開處分，乃聲明異議，經臺灣桃園地方法院
      97年度交聲字第205號裁定後，原告復提起抗告，臺灣高
      等法院97年度交抗字第1462號交通事件裁定業將原處分及
      原裁定均行撤銷，上開裁定並認道路交通管理處罰條例第
      43條第4項之規定，既僅明文處罰「汽車駕駛人」，且同
      條例亦無其他規定在此情形得對「汽車所有人」予以併罰
      ，則依行政罰法第4 條「處罰法定原則」，行政機關自不
      得逾越法律之規定，對「汽車所有人」為吊扣該汽車牌照
      3個月之處分。
（三）原告因被告所為不當之吊扣牌照處分，致使97年1月22日
      至97年4月21日間無車可用，受有損害，自得向被告請求
      賠償，原僅向被告請求每日500元之損害賠償，但被告卻
      表示無法接受臺灣高等法院之裁定，不願賠償原告分文，
      因被告態度不佳，故原告提高請求金額至40萬5千元。惟
      因原告於事發當時，並未想到日後有訴訟之可能，乃未能
      保存任何單據。原告從事業務工作，且被吊扣汽車牌照期
      間，適逢春節，交通往來頻繁，原告之父身體不佳，原告
      亦須經常往返南投，牌照被扣期間確實造成原告諸多不便
      ，且有交通費用支出之損失，被告自應賠償原告之損失。
（四）並聲明：被告應給付原告40萬5千元。
二、被告答辯略以：
（一）原處分係依據道路交通管理處罰條例第43條第4項作成，
      並無何不法之情事。被告係依法行政，且已於97年1月至4
      月間即已完成吊扣汽車牌照之執行，並非臺灣高等法院為
      上開裁定後仍執意調扣原告之牌照，故原告請求被告賠償
      ，並無理由。
（二）並聲明：駁回原告之訴。
三、本院之判斷：
甲、程序方面：
(一)賠償義務機關拒絕賠償，或自提出請求之日起逾三十日不
    開始協調，或自開始協議之日起逾六十日協議不成立時，
    請求權人得提起損害賠償之訴，國家賠償法第11條第1項前
    段定有明文。
(二)本件原告認被告所屬公務員因辦理道路交通裁罰之錯誤，致
    原告受有損害，乃於97年11月5日具狀向被告請求國家賠償
    ，惟經被告於97年11月25日以竹監自字第0970018449號函，
    拒絕原告賠償請求之事實，為兩造所不爭執，並有被告前揭
    函文可證，揆諸前開規定，原告提起本訴，程序上並無不合
    。
乙、實體部分：
（一）按公務員於執行職務行使公權力時，因故意或過失不法侵
      害人民自由或權利者，國家應負損害賠償責任，國家賠償
      法第2條第2項前段，定有明文。依此規定，國家賠償責任
      之成立，係以公務員之違法有責行為為其前提。綜諸同條
      第3項國家於賠償後，對於造成損害有故意或重大過失之
      公務員有求償權，是顯然採取國家代位責任之理論。本此
      而論，國家賠償法第2條第2項前段國家賠償之要件為(1)行
      為人須為公務員。(2)須為執行職務行使公權力之行為。(3)
      行為係屬不法。(4)行為人有故意或過失。(5)人民之自由或
      權利受到侵害。(6)不法之行為與損害之發生須有相當因果
      關係。
（二）原告主張其所有之L9-2929號自小客車因劉科男超速行駛
      ，逾越速限60公里，被告依道路交通管理處罰條例第43條
      第4項規定吊扣其汽車牌照，涉有不法，認被告應依國家
      賠償法第2條第2項前段賠償原告之損失，被告否認其所為
      裁罰涉有不法，並以前情置辯。則本件所應審究者，厥為
      ：１、道路交通管理處罰條例第43條第4項規定得否處罰
      汽車所有人？２、原告對被告請求國家賠償，有無理由，
      若有理由，其金額若干？茲論斷如下：
  １、道路交通管理處罰條例第43條第4項規定得否處罰汽車所
      有人？
  （１）按道路交通管理處罰條例第43條第4項規定：「汽車駕
        駛人有第1項第1款、第2款或前項行為者，並吊扣該汽
        車牌照3個月；經受吊扣牌照之汽車再次提供為違反第1
        項第1款或前項行為者，沒入該汽車。」依該條項文義
        以觀，其吊扣汽車牌照的對象為「違規之汽車牌照所有
        人」，並無違規汽車駕駛人應與汽車所有人為同一人始
        能吊扣汽車牌照的限制。
  （２）依上述說明，道路交通管理處罰條例第43條第4項對汽
        車所有人吊扣汽車牌照的處罰，是對汽車所有人於「提
        供」汽車予人駕駛之前，未能以有效方法監督防範駕駛
        人於占有汽車後為危險駕駛行為的「故意容任或過失未
        善盡防範行為」加以處罰；意即提供汽車供人駕駛的汽
        車所有人，是上述危險駕駛工具即汽車的提供者，對該
        可能發生的危險，法律上應有監督防範危險發生的義務
        。
  （３）參酌道路交通管理處罰條例第43條第4項，並未如該條
        例第21條第5項但書、第22條第3項「但如其已善盡查證
        駕駛人駕駛執照資格之注意，或縱加以相當注意而仍不
        免發生違規者，不在此限。」或第21條之1第4項「汽車
        所有人如已善盡查證駕駛人駕駛執照資格之注意，或縱
        加以相當之注意而仍不免發生違規者，汽車所有人不受
        本條之處罰。」等免責規定。足認立法上並不容許汽車
        所有人舉證其無故意或過失歸責程度而得減免本條項處
        罰，也未規範處分機關具有證明汽車所有人並無前述減
        免事由的舉證責任。
  （４）由上述法律解釋，本院認道路交通管理處罰條例第43條
        第4項前段，關於吊扣汽車牌照的處分，其性質是對於
        汽車所有人專屬的處罰。被告依道路交通管理處罰條例
        第43條第4項前段規定，吊扣汽車所有人即原告汽車牌
        照3個月，處罰並無違誤，原告自不得據此主張被告之
        處分涉有不法。
  （５）臺灣高等法院97年度交抗字第1462號交通事件裁定對道
        路交通管理處罰條例第43條第4項前段之規定所為解釋
        ，僅係對於原告是否應受吊扣汽車牌照3個月之處分，
        所為之個案認定，並無拘束本院之效力。原告尚不得以
        其於上開交通裁罰抗告案件獲得不罰之處分，即推認被
        告所為之處分具有不法。
  ２、原告對被告請求國家賠償，有無理由，若有理由，其金額若
      干？
  （１）如前所述，原告欲請求國家賠償，須具備公務員所為行
        為係屬不法、行為人有故意或過失、人民之自由或權利
        受到侵害、不法之行為與損害之發生須有相當因果關係
        等要件。查本件被告所屬公務員係依據道路交通管理處
        罰條例第43條第4項規定，對提供駕駛人違規超速，且
        逾越速限達60公里之汽車所有人依法進行吊扣汽車牌照
        3個月之處分，尚難謂被告所屬公務員有何不法之行為
        。
  （２）按當事人主張有利於己之事實者，就其事實有舉證之責
        任。民事訴訟法第277條前段定有明文。本件原告主張
        其因被告之不當處分，致其受有40萬5千元之損害，惟
        原告亦自認其無法提出任何事證，證明損害之存在及其
        數額。原告既未能證明其確實遭受之損害，其請求與國
        家賠償要件即屬有間，本院自無從准許。
（三）綜上，本件被告所為吊扣原告汽車牌照之處分，既無不法
      ，原告復無法證明其受有何損害，則原告請求被告依國家
      賠償法第2條第2項規定賠償其40萬5千元，即屬無理由，
      應予駁回。
四、訴訟費用負擔之依據：民事訴訟法第78條。
中    華    民    國    98    年    2     月    25    日
                  民事第一庭    法      官  蔡孟芳
以上正本係照原本作成。
如對本判決上訴，須於判決送達後20日內向本院提出上訴狀。
中    華    民    國    98    年    2     月    25    日
                                書記官  李慧娟


司法院資訊處製作；財團法人民間司法改革基金會備份。
